最高法院刑事判決　　　　　　　　九十六年度台上字第四二號
上　訴　人　台灣高等法院台中分院檢察署檢察官
被　　　告　甲○○
選任辯護人　何邦超律師
　　　　　　古瑞君律師
上列上訴人因被告違反水利法案件，不服台灣高等法院台中分院
中華民國九十五年十月十二日第二審更審判決（九十五年度上更
(三)字第七四號，起訴案號：台灣苗栗地方法院檢察署八十七年度
偵字第一一五六號），提起上訴，本院判決如下：
    主  文
原判決撤銷，發回台灣高等法院台中分院。
    理  由
本件原判決以公訴意旨略以：被告甲○○明知坐落苗栗縣頭份鎮
土牛溪與中港溪會流處附近之私有地，屬於中港溪河川行水區內
之土地，竟自民國八十三年間起在上開行水區內，以挖土機連續
挖取砂石販賣牟利，造成妨礙該行水區○○路穩定及影響河川改
道，危害鄰地之公共危險。因認被告涉有（修正前）水利法第九
十二條之一第一項（後段）之罪嫌等情。惟經審理結果，認為該
罪以「致生公共危險」為構成要件，但被告之挖取砂石行為，未
有具體之危險發生，因而撤銷第一審科刑之判決，改判諭知被告
無罪，固非無見。
惟查：實施刑事訴訟程序之公務員，就該管案件，應於被告有利
及不利之情形，一律注意，刑事訴訟法第二條第一項定有明文。
又證據雖已調查而其內容尚未明瞭者，即與未經調查無異，如遽
行判決，仍屬應於審判期日調查之證據而未予調查。原判決雖以
：（修正前）水利法第九十二條之一第一項所謂「致生公共危險
」，須實際上有具體危險之發生為要件，而屬具體的危險犯。證
人即苗栗縣政府河川水利課課員劉家智於原審法院更(一)審時證稱
：「事實上旁邊的土地沒有流失，河水亦未改道，流路亦很穩定
」；及於更(二)審時證稱：「本案至今，尚未造成土地流失」等語
，是本件顯未有具體之危險發生，應堪認定（見原判決第三頁第
十八行至第二十三行），爰為無罪之諭知。然查，修正前水利法
第九十二條之一第一項所謂「致生公共危險」，固以實際上須有
具體危險之發生為要件，而屬具體的危險犯；然其具體危險之存
否，仍應依社會一般之觀念，客觀的予以判定。即依其妨礙水流
之具體情況，視其一般上是否有使流水改道，浸蝕護岸，而影響
安全之虞，以決定其危險之有無，非必已使堤岸潰決，人、畜、
房屋淹沒，始得謂其危險已發生（本院七十四年台上字第三九五
八號判例參照）。本件依據卷內資料：(1)證人即苗栗縣政府河川
水利課承辦人劉家智於檢察官偵查中即證述：「（涉案地點）原
本是一個凸出的高灘地，後來有人在那裡挖採砂石，才變成深潭
，據我們了解是甲○○他們的砂石場挖的」；被告亦承認上情無
訛（見偵字第一一五六號卷第九頁、第一審卷第十九頁、第九十
三頁）。審判中被告仍承認，檢察官起訴之犯罪事實「實在」（
見第一審卷第十頁、第二十七頁）；而於原審更審時，係以第一
審判決量刑「太重」（第一審判處有期徒刑五年）為上訴之理由
（見原審更(三)卷第五十九頁背面）。並有已被挖成深潭之照片及
測量圖，在卷可稽。如均屬實，堪認被告確有在涉案地點大量挖
採砂石，致造成「深潭」之事實。(2)證人劉家智於第一審證述：
「因為大坑洞那一塊地，跟中港溪主流路很近，賀伯颱風來時，
有被大水灌穿，甲○○事後有去填補，如果繼續存在，會造成相
鄰土地流失」。被告對於前揭證述，亦供稱「沒有意見，實在的
」，且稱「我的土地一部分的確有流失掉，大約有六、七甲」（
見第一審卷第二十六頁背面）。倘屬不虛，亦足認被告在涉案地
點大量挖採砂石之行為，已造成其自己之土地流失六、七甲。(3)
地方主管機關苗栗縣政府已先後函覆：「（涉案之土地）業經公
告劃入中港溪河川行水區域內，……位於中港溪主流路旁，擅採
土石將影響流路之自然穩定，造成鄰近土地流失」（見第一審卷
第一○五頁、原審更(一)卷第十九頁）。證人劉家智亦證述：「被
告所挖的土地，只有離河道四、五公尺而已，有可能會造成河川
的危險」（見第一審卷第一三三頁）、「如果沖刷太嚴重，流到
坑洞，會造成附近的土地流失的可能」、「（前揭公文中）所謂
『將……』是沒有發生，可能會流失，不過事實上，旁邊的土地
沒有流失，河水也沒有改道，流路也很穩定」（見原審更(一)卷第
四十四頁）及「如果水流太大，超過一定比例，可能會造成土地
流失，但是他這個案子到現在，還沒有造成土地流失的情形。…
…旁邊有私人土地，如果有大水，就有可能造成土地流失」（見
原審更(二)卷第六十五頁）。依前揭內容顯示，均謂有造成「鄰近
土地流失之虞」，僅其鄰近土地尚未流失而已（但已造成被告自
己之土地流失六、七甲，已見前述）。於此情形，能否謂為未有
具體之危險發生？即非無疑。原審未就證人劉家智之證述，為整
體觀察，而僅擷取其陳述之片斷，即逕認依據劉家智之證述「本
件顯未有具體之危險發生，應堪認定」云云（見原判決第三頁第
十八行至第二十三行），自嫌速斷。(4)被告所挖掘之坑洞，經測
量結果，深約十二公尺、面積達六五三五平方公尺（即五四四五
平方公尺加一○九○平方公尺），並已大量積水形成深潭，有測
量圖及照片在卷可憑（測量圖見偵字第五四六六號卷第三十八頁
；照片見同上卷第二十三頁、第三十四頁至第三十六頁；偵字第
一一五六號卷第十一頁證物袋內；原審上訴卷第六十八頁至第七
十三頁）。就前揭具體情況，依社會一般之觀念，客觀的予以判
定，被告將行水區內土地挖成「深潭」之行為，對於公眾之生命
、財產，是否有具體之危險，而達於「影響安全之虞」？基於公
平正義之維護，即有究明之必要。究竟實情如何？原審未徹查明
白，即遽行判決，自有未合。檢察官上訴意旨執以指摘原判決不
當，為有理由，應認仍有撤銷發回更審之原因。又更審後如為有
罪之判決時，台灣苗栗地方法院檢察署於九十五年十二月五日以
苗檢堂玄九十五偵字第○○五八○八號函移送併辦之部分（案卷
共六宗），是否亦成立犯罪，併為起訴效力所及？案經發回，應
併予審酌。
據上論結，應依刑事訴訟法第三百九十七條、第四百零一條，判
決如主文。
中　　華　　民　　國　九十六　年    一  　月　  四    日
                      最高法院刑事第十一庭
                          審判長法官  謝　俊　雄
                                法官  陳　世　雄
                                法官  魏　新　和
                                法官  吳　信　銘
                                法官  徐　文　亮
      本件正本證明與原本無異
                                      書  記  官
中　　華　　民　　國　九十六　年　　一　　月　　八　　日
                                                    Ｍ
